【裁判字號】    94,訴,733
【裁判日期】    951110
【裁判案由】    返還不當得利
【裁判全文】
臺灣桃園地方法院民事判決               94年度訴字第733號
原???告 ? 甲○○??住桃.
???????丙○○??住桃園.
上二人共同
訴訟代理人??陳祖德律師
上二人共同
複?代理人  ?孔菊念律師
被      告  ?戊○○??住桃園.
兼訴訟代理人?鄭己○○?住桃園.
上列當事人間返還不當得利事件，本院於民國95年10月19日言詞
辯論終結，判決如下：
    主  ??文
被告鄭己○○、戊○○應連帶給付原告新台幣肆佰貳拾陸萬元，
並自民國九十五年一月十八日起至清償日止按週年利率百分之五
計算之利息。
本判決於原告以新台幣壹百肆拾貳萬元供擔保後得假執行，但被
告於假執行程序實施前，以新台幣肆佰貳拾陸萬元為原告供擔保
後，得免假執行。
訴訟費用由被告負擔。
    事實及理由
一、按訴狀送達後，原告不得將原訴變更或追加他訴。但請求之
    基礎事實同一或不甚礙被告之防禦及訴訟之終結者，不在此
    限。民事訴訟法第255 條第1 項但書第2 款、第7 款定有明
    文。查本件原告起訴所列被告原僅列被告鄭己○○，嗣於民
    國94年12月28日向本院提出民事追加被告狀，主張被告戊○○與被告鄭己○○二人共同經營私立書安幼稚園，占用門牌
    號碼桃園縣八德市松柏林1 之1 號1 樓、2 樓、共同使用部
    分之建物暨其坐落之土地（下稱系爭房地），自應連帶就其
    所得之利益（即相當於租金之利益）返還管理人即原告，依
    本件訴訟之進行程度，其追加應認尚不甚礙被告之防禦及訴
    訟之終結，依上規定，原告追加被告戊○○為本件之被告，
    即屬合法，合先敘明。
二、本件原告起訴主張：
(一)訴外人劉京華（86年5月26日更名為劉冠億）於82年9月17日
    在桃園縣八德市○○段1537-2、1612-1地號土地上搭建房屋
    開設私立書安幼稚園，其曾向原告借貸，分別積欠原告甲○○、丙○○債務新台幣（下同）818,750 元、730,000 元，
    詎借貸期限屆滿卻無力償還，且其簽發之本票到期，亦未獲
    得付款，終因債台高築而潛逃國外，原告於向本院取得執行
    名義後，聲請本院民事執行處於87年3 月18日查封，因進行
    拍賣程序，無人應買，本院民事執行處乃於88年5 月21日命
    付強制管理並選任原告為管理人。惟當原告接到強制管理命
    令後，竟發現被告戊○○、鄭己○○（二人關係為母女），
    於系爭建物共同經營前開幼稚園，並未給付租金，亦未訂有
    租賃契約，被告戊○○為該幼稚園之登記負責人，而被告鄭
    己○○為其實際經營管理人，至於證人乙○○乃被告母女所
    找之人頭，從未經營系爭幼稚園，證人丁○○為醫生亦係訴
    外人劉冠億之債權人，與原告地位相同，於劉冠億潛逃國外
    期間，根本未經營系爭幼稚園，亦未承租房舍，只因其與被
    告利害相同，且業已得利甚久，故該二人證詞顯係為袒護被
    告而為不實之供詞，證言偏頗殊不足取。
(二)被告雖辯稱，伊係承租系爭房地並非無權占有，提出租賃契
    約書為證，然租賃契約書原告否認其真正，且觀該租賃契約
    書所載，承租人為丁○○（乙○○係自行填寫），租賃期間
    為「永久性租賃」，系爭建物係坐落桃園縣八德市○○段15
    37-2、1612-1地號土地內，此有本院拍賣公告可證，惟該租
    賃契約書所載租賃之標的物卻載為1537-1等土地七筆共計50
    ,845 公 頃之上，互核顯然不符。再者，契約上記載乙方給
    付甲方租金為每月25萬元，惟被告並無給付租金之證據，且
    該契約後附之支票皆為福祿貝爾文教事業股份有限公司簽發
    面額各為500 萬元、1,000 萬元、2,000 萬元不等金額，而
    日期係自85年6 月至85年11月之支票六紙，核與租金應按月
    給付無關，再觀該契約末尾記載: 「以上合夥契約」乃君子
    協定等詞，顯非租賃契約，益徵該紙租賃契約書乃是臨訟偽
    造，要難證明被告與劉冠億間就系爭房地有租賃關係存在。
(三)況即令伊有給付租金，但於本院依法核發強制管理命令後，
    被告亦不得再行給付劉冠億租金，爰自原告88年5 月接管時
    起至94年4 月起訴時止，共71個月，以其使用面積為1834.7
    1 平方公尺，拍賣底價16,291,000元計算，則被告每月使用
    之利益至少6 萬元以上，基此以6 萬元核算租金共計4,260,
    000 元（計算式：60,000×71=4,260,000元），原告爰依民
    法第242 條行使債權人之代位權以及本於不當得利之法律關
    係，請求被告應連帶給付相當於租金之利益。
(四)兩造同為訴外人劉冠億之債權人，被告違法占有訴外人之財
    產，拒不給付租金，亦自承不返還債權人之款項，顯然將系
    爭幼稚園之收入圖利特定人。又兩造既均是劉冠億之債權人
    ，系爭幼稚園之總收入及系爭房地之利益自為債權人之總擔
    保，被告經營文教機構不付租金，屬不當得利甚明。綜此，
    本件被告使用系爭執行標的物，經營幼稚園事業迄未給付相
    當於租金之利益，依強制執行法第104 條第1 項、第110 條
    第1 項及司法院25年院字第1579號解釋，原告為強制管理人
    依法受領第三人交付租金收益之權利，是以原告請求被告自
    系爭建物查封後按月給付使用建物之租金利益予原告，再由
    原告依法作成收支計算書呈報執行法院並送交債權人及債務
    人，於法並無抵觸，被告辯稱原告無權受領，尚有誤會，
(三)並聲明：
?、被告等二人應連帶給付原告426 萬元，並自追加被告狀繕本
    送達被告之翌日起至清償日止按週年利率5 ％計算之利息。
?、原告願供擔保，請准宣告假執行。
二、被告則以：
(一)原告係主張依不當得利之法律關係，請求被告返還相當於租
    金之不當得利，但依民法第179條之規定，依不當得利之法
    則請求被告返還不當得利，需以被告無法律上之原因而受利
    益，至他人受損害為要件。但系爭房地為訴外人劉冠億所有
    ，被告與訴外人乙○○、丁○○合夥經營書安幼稚園，而以
    乙○○、丁○○之名義向劉京華承租使用系爭房屋，被告僅
    為隱名合夥人，而被聘為幼稚園之職員，被告係基於租賃關
    係使用系爭房屋，曾給付每月25萬元之租金與劉冠億，故被
    告使用系爭房屋並非無法律上之原因，且被告既支付租金予
    房屋所有人，自屬有對待給付之合法使用行為，而與不當得
    利之法律要件不相符合。
(二)本院87年度執字第2670號強制執行事件，原告僅係強制管理
    人，被告並非該案件債務人，僅係債務人之承租人，是原告
    向被告請求並無理由。且原告主張其為本院指派之強制管理
    人，有權向被告按月收取租金，惟強制管理人向承租人收取
    租金係屬租賃關係，與本件原告依不當得利之法律關係為自
    己而請求，兩者為不同之法律關係，原告之主張顯屬矛盾無
    理由等語置辯。並聲明：?、原告之訴及其假執行之聲請均
    駁回。?、如受不利之判決，被告願供擔保請准宣告免假執
    行。
三、本件原告主張第三人劉冠億前因分別積欠原告甲○○、丙○○債務818,750 元、730,000 元，原告於取得執行名義後，
    就劉冠億所有系爭之房屋及土地，聲請本院民事執行處於87
    年3 月18日查封，因進行拍賣程序，無人應買，本院民事執
    行處乃於88年5 月21日命付強制管理並選任原告為管理人，
    惟原告於收受強制管理之命令後，發現被告戊○○、鄭己○○於查封拍賣期間，於系爭房地經營書安幼稚園之事實，固
    據原告提出強制執行聲請狀、本院強制管理命令為證，且為
    被告所不爭，並經本院依職權調取本院87年度執字第2670號
    執行卷宗全卷核實無誤，及函詢桃園縣政府確認屬實。
四、按執行法院將執行標的物之不動產，命為強制管理之目的，
    在使管理人就該不動產使用收益，並以其收益供強制執行之
    用，此觀強制執行法第104 條、第110 條、第109 條之規定
    自明。如該不動產為第三人無權占有，管理人為達就其所管
    理不動產使用收益之目的，本於管理人之身分，行使債務人
    之所有物返還請求權，應在其職權範圍以內，最高法院76年
    度台上字第2282號著有判例可資參照。
(一)被告辯稱，伊係承租系爭房地並非無權占有，並提出租賃契
    約書為證，然該租賃契約書原告否認其真正，觀之該租賃契
    約書之記載，承租人為丁○○，租賃期間為「永久性租賃」
    ，租賃之標的物載為坐落1537-1等土地七筆共計50,845公頃
    之土地上，然系爭房地係坐落於桃園縣八德市○○段1537-2
    、1612 -1 地號土地內，此有本院87年度執字第2670號拍賣
    公告可證，互核顯然不符。再者，契約上記載承租人給付出
    租人租金為每月25萬元，惟被告並無給付租金之證據，且該
    契約後附之支票皆為福祿貝爾文教事業股份有限公司簽發面
    額各為50 0萬元、1000萬元、2000萬元不等金額，而發票日
    期係自85年6 月至85年11月之支票六紙，核與租金應按月給
    付無關，再觀該契約末尾記載「以上合夥契約」乃君子協定
    等詞，顯非租賃契約。
(二)又證人乙○○即系爭幼稚園立案時登記之董事長於本院審理
    時證稱: 「（問: 是否親自參與其經營？）部分管理，實際
    經營還是簡董事長，即被告香。（問: 為何他叫董事長？）
    因為書安是福祿貝爾的一部分。（問: 你只是掛名？）對，
    但學校有問題，會與我商量。（問: 幼稚園坐落的房舍是否
    租賃的？證人為何不能肯定？）因為之前福祿貝爾有一些經
    營上的問題，即之前的董事長劉京華有財務問題，所以由簡
    董事長接手繼續經營，董事間的財務問題，我不是很清楚。
    （問: 證人是否也不清楚是否為租賃？）我只知道是向他租
    ，但訂立的細節，我都沒有參與。（問: 你如何知道是向劉
    京華租？）我聽他們講的。（問: 「他們」指誰？）即被告
    。（問: 證人是否知道有無繳租？租金多少？）我不清楚。
    （問: 提示卷內租賃契約，是否為證人胡所簽立？）是我簽
    的。（我是問你租賃契約的事情？）是事後填寫的。（問:
    是否為倒填日期？）我不記得有簽日期，我只是簽名而已。
    」（見本院95年2 月22日言詞辯論筆錄）。證人為系爭幼稚
    園立案時登記之董事長，其僅證述其自身參與之部分，堪屬
    中肯，而可採信。觀之證人證述內容，系爭幼稚園之實際經
    營者為被告鄭己○○，且被告所提出之租約，乃係事後填寫
    ，與一般承租房地之常態不符，且系爭幼稚園是否有繳納租
    金，系爭幼稚園立案時之董事長竟不知，是系爭幼稚園是否
    向劉冠億承租系爭房地，顯屬可疑。
(三)況按債務人對其所有之不動產，因查封而喪失處分權，且不
    得為其他妨礙債權人之行為。故命強制管理，對於債務人之
    效力，乃查封效力之延伸，債務人於強制管理之命令送達後
    ，應即將命付強制管理之不動產交付管理人，並喪失對於該
    不動產之管理及收益權。是姑不論系爭幼稚園是否確實向劉
    冠億承租，且已繳納租金，惟因系爭房地業以遭命由債權人
    強制管理，則系爭房地之所有權人劉冠億已喪失對於系爭房
    地之管理及收益權，而則其以自己之名義，將系爭房地出租
    予被告經營系爭幼稚園，並將房屋交付承租人使用，承租人
    對於執行債權人言，本質上仍為無權占有。
五、按依不當得利之法則，請求返還不當得利，以無法律上之原
    因而受有利益致他人受有損害為其要件，故請求返還之範圍
    ，應以對方所受之利益為限。而無權占有他人土地，依社會
    通常觀念，可獲得相當於租金之利益，有最高法院61年台上
    字第1695號判例可考。從而，原告主張系爭房地遭被告無權
    占用，致其受有損害，依不當得利之法則，請求占有使用系
    爭房地之人返還相當於租金之利益，自屬有據。被告占有系
    爭房地並無正當權源，係屬無權占有，則其經營幼稚園之收
    入，自屬使用他人房地而受利益之不當得利，系爭房地使用
    面積為1834.71 平方公尺，命強制管理時拍賣底價為16,391
    ,000 元 ，則原告請求被告每月使用之利益6 萬元堪認允當
    ，又自系爭房地之強制管理命令於88年5 月28日送達債務人
    之翌日起算至原告提起本件訴訟止，共計72個月，原告僅請
    求71個月，本院自受此範圍拘束，基此以6 萬元、71個月核
    算租金，總計4,260,000 元（計算式：60,000×71=4,260,0
    00元）。從而原告依不當得利之法律關係，請求判決如訴之
    聲明所示，為有理由，應予准許。兩造均陳明願供擔保，請
    求宣告假執行及免為假執行，核無不合，爰分別酌定相當之
    擔保金額，予以准許。
六、本件事證已臻明確，兩造所為之其他主張、陳述並所提之證
    據，經審酌後，認均與本件之結論無礙，故不再一一論述，
    附此敘明。
七、據上論結，本件原告之訴為有理由，依民事訴訟法第85 條
    第2 項、第390 條第2 項、第392條第2項，判決如主文。
中    華    民    國    95    年    11    月    10    日
                  民事第一庭    法  官  陳婉玉
以上正本係照原本作成
如對本判決上訴，須於判決送達後20日內向本院提出上訴狀
中    華    民    國    95    年    11    月    10    日
                                書記官  劉雅玲


司法院資訊處製作；財團法人民間司法改革基金會備份。
